【裁判字號】    99,抗,819
【裁判日期】    990628
【裁判案由】    聲明異議
【裁判全文】
臺灣高等法院民事裁定                   99年度抗字第819號
抗  告  人  臺北市北投區農會
法定代理人  甲○○
代  理  人  乙○○
抗告人與相對人王玲子等間，因聲請返還擔保金事件，就中華民
國98年3月16日臺灣板橋地方法院 98年度司聲字第2317號司法事
務官所為處分(裁定)，聲明異議，對於中華民國99年5月6日臺灣
板橋地方法院99年度事聲字第35號所為裁定，提起抗告，本院裁
定如下：
    主  文
抗告駁回。
抗告訴訟費用由抗告人負擔。
    理  由
一、抗告人於原法院聲明異議意旨略以：相對人等之被繼承人王
    鵬九與抗告人間清償債務事件，由抗告人依原法院83年度全
    地字第2195號民事裁定，提供擔保新臺幣(以下同)貳佰萬元
    (本票乙張)為擔保後，對於相對人等被繼承人王鵬九之財產
    實施假扣押，民國(以下同)97年10月 2日抗告人具狀撤回假
    扣押執行，98年 8月12日抗告人具狀聲請原法院通知相對人
    等對於抗告人所提供之擔保金行使權利，因相對人等因住居
    所不明，無法送達限期行使權利通知書，經原法院司法事務
    官通知以公示送達為之，而公示送達限期行使權利之期間業
    已經過，相對人等迄未就抗告人所提供之擔保金行使權利，
    98年12月 3日抗告人具狀向原法院聲請裁定准於返還擔保金
    ，詎原法院司法事務官竟以難認抗告人已合法催告相對人限
    期行使權利而未行使，駁回抗告人聲請之處分(裁定)，為此
    ，對於司法事務官所為駁回抗告人聲請之處分(裁定)，聲明
    異議，求為原處分(裁定)撤銷，原法院96年度存字第2514號
    所提存擔保金200萬元准予返還之裁定等語。
二、原法院略以：相對人等有旅居國外者，其限期行使權利之通
    知，應於外國為送達，於抗告人尚未舉證證明，相對人等旅
    居國外者應為送達之處所不明，其聲請公示送達亦難認為合
    法，矧抗告人亦未於國外為公示送達，核與民事訴訟法第10
    4條第1項第 3款之規定要件，尚有未合，原法院司法事務官
    所為駁回之處分，尚無違誤為由，駁回抗告人之異議。
三、抗告意旨略以：原法院司法事務官通知抗告人對於相對人之
    行使權利通知書，應以刊登新聞為公示送達為之，並未通知
    應同時於國內外為公示送達，抗告人已依其通知於國內刊登
    新聞為公示送達，並已於99年 3月24日另做國外公示送達的
    程序了等語。
四、按：「訴訟終結後，法院依供擔保人之聲請，通知受擔保利
    益人於一定期間內行使權利並向法院為行使權利之證明而未
    證明者，法院應依供擔保人之聲請，以裁定命返還其提存物
    或保證書」民事訴訟法第104條第1項第 3款固有明文；惟通
    知受擔保利益人於一定期間內行使權利並向法院為行使權利
    之證明而未證明者，須其通知達到相對人時，始生效力 (參
    見民法第95條第1項前段之規定)；換言之，其限期行使權利
    之通知須經合法送達，始生催告之效力，方符民事訴訟法第
    104條第1項第 3款之規定；否則，其聲請裁定命返還提存物
    或保證書，自非有據。次按：「對於當事人之送達，有應為
    送達之處所不明者，受訴法院得依聲請，准為公示送達。」
    民事訴訟法第149條第1項第 1款亦定有明文；又最高法院82
    年度臺上字第272號亦著有：「民事訴訟法第149條第1項第1
    款所謂『應為送達之處所不明者』，係指已用相當之方法探
    查，仍不知其應為送達之處所者而言。其『不明』之事實，
    應由聲請公示送達之人負舉證之責任，而由法院依具體事實
    判斷之。」之判例意旨，可資參照。
五、經查抗告人於96年 8月12日向原法院具狀聲請「命相對人於
    收到法院本通知之日起21日之內，對原法院提存所96年度存
    字第2514號擔保金 200萬元行使權利，並提出行使該權利之
    證明。」，原法院司法事務官依其聲請通知相對人，其中相
    對人王玲子、王也聖、王雲儂已按抗告人98年 8月24日陳報
    狀所檢附之戶籍謄本所載地址、即臺北市○○○路40巷10弄
    13號3樓送達，而相對人王雲音雖按抗告人98年8月24日陳報
    狀所檢附之戶籍謄本所載地址、即臺北市○○路261號3樓送
    達，以「查無此人」退回原法院，抗告人即據以公示送達為
    限期行使權利之通知等事實，有原法院98年度司聲字第1569
    號聲請事件卷足稽；惟依抗告人所檢附之戶籍謄本記事欄已
    載明：「…民國85年7月21日出境民國86年2月17日遷出登記
    。…」有相對人王雲音之戶籍謄在卷 (原法院98年度司聲字
    第1569號聲請事件卷第 27頁)足稽；另相對人王雲音、王雲
    儂「遷出國外」亦有個人基本資料查詢結果在卷 (原審98年
    度司聲字第2317號卷第 41、42頁)足稽；抗告人迄未就「遷
    出國外」何處之事實，盡其調查之能事(或聲請原法院函查)
    ，依最高法院82年度臺上字第 272號判例意旨，尚難認相對
    人有「應為送達之處所不明者」之情事，抗告人逕就限期行
    使權利之通知，以公示送達為之，所為公示送達不生送達效
    力，自無催告效力。
六、從而，抗告人聲請返還原法院96年度存字第2514號所提存之
    擔保金200萬元，經核與民事訴訟法第104條第1項第3款所規
    定之要件，尚有未合，不應准許；原法院司法事務官駁回抗
    告人聲請之處分(裁定)，尚無不當，原法院駁回抗告人之異
    議，核無違誤；抗告意旨，仍持陳詞指摘原法院之裁定不當
    ，求予廢棄，為無理由，應予駁回。
七、據上論結，本件抗告為無理由，依民事訴訟法第495條之1第
    1項、第449條第 1項、第95條、第78條之規定，裁定如主文
    。
中    華    民    國    99    年     6    月    28    日
                    民事第五庭
                        審判長法  官  李錦美
                              法  官  鍾任賜
                              法  官  陳博享
正本係照原本作成。
本裁定除以適用法規顯有錯誤為理由外，不得再抗告。如提起再
抗告，應於收受後10日內委任律師為代理人向本院提出再抗告狀
。並繳納再抗告費新台幣１千元。
中    華    民    國    99    年    6     月    28    日
                              書記官  鄭靜如

司法院資訊處製作；財團法人民間司法改革基金會備份。
